【裁判字號】    99,上訴,1528
【裁判日期】    990728
【裁判案由】    妨害性自主
【裁判全文】
臺灣高等法院刑事判決                99年度上訴字第1528號
上  訴  人  臺灣板橋地方法院檢察署檢察官
上  訴  人
即  被  告  乙○○
選任辯護人  趙文銘律師
            林晉宏律師
上列上訴人因被告妨害性自主案件，不服臺灣板橋地方法院98年
度訴字第4126號，中華民國99年1月28日第一審判決（起訴案號
：臺灣板橋地方法院檢察署98年度偵字第4779號），提起上訴，
本院判決如下：
    主  文
原判決撤銷。
乙○○對於十四歲以上未滿十六歲之女子為性交，處有期徒刑壹
年貳月。
    事  實                                                                
一、乙○○與不知情之少年陳○○（民國【下同】83年2月26日
    生，真實姓名詳卷）為朋友關係，而卷內代號00000000號（
    83年6月25日生，真實姓名詳卷，下稱A女）與陳○○則為同
    班同學，乙○○於97年5、6月間經由陳○○介紹認識A女，
    此時陳○○及A女均為國中2年級生。迨97年12月23日，乙○
    ○明知A女乃14歲以上未滿16歲之女子（按A女此時年僅14歲
    又5月，已國中3年級），竟邀約A女至址設○○縣○○鄉○
    ○路○巷○號○樓「城市旅館」502號房，並於同日17時45
    分起至19時37分間之某時許在該房內，未違反A女意願，以
    其性器官插入A女性器官而與之合意性交1次。嗣因A女同學
    王○○（83年1月18日生，真實姓名詳卷）、羅○○（82年9
    月14日生，真實姓名詳卷）於同年月28日發覺A女心情欠佳
    且手腕處有自殘傷痕，乃即追問A女緣由，經A女吐實而得悉
    上情後，旋即通知A女父親（卷內代號00000000A，真實姓名
    年籍詳卷，下稱甲○）。同日19時許，甲○在友人許○○、
    吳○○、林○○陪同下至○○國小與乙○○及陳○誠談判。
    其後，甲○先帶A女至A女姑姑（卷內代號00000000B，真實
    姓名年籍詳卷，下稱B女）住處（住址詳卷），再以電話通
    知陳○○帶同乙○○至該處談判。同日23時許，乙○○在該
    址當場簽寫借款金額為新臺幣（下同）120萬元之借據1張、
    面額25萬元本票4張及面額20萬元本票1張交予甲○後與之和
    解。惟嗣乙○○未實際支付和解金額，A女及甲○乃先後於
    98年1月1日及2日對乙○○提出告訴，因而查悉上情。
二、案經A女及甲○先後訴由臺北縣政府警察局新莊分局報請臺灣
    板橋地方法院檢察署檢察官偵查起訴。
    理  由
壹、程序部分：
    按被告以外之人於審判外之陳述，經當事人於審判程序同意
    作為證據，法院審酌該言詞陳述或書面陳述作成時之情況，
    認為適當者，亦得為證據。當事人、代理人或辯護人於法院
    調查證據時，知有第159條第1項不得為證據之情形，而未於
    言詞辯論終結前聲明異議者，視為有前項之同意。刑事訴訟
    法第159條之5定有明文。本件認定事實所引用之卷內其他供
    述證據，並無證據證明係公務員違背法定程序所取得，與本
    案亦有自然之關連性，被告及其辯護人於本院準備程序迄至
    本案言詞辯論終結，均不爭執該等卷證之證據能力（見本院
    卷第34頁）。且卷內之文書證據，亦無刑事訴訟法第159條
    之4之顯有不可信之情況或其他不得作為證據之情形，本院
    認引為證據為適當，是依刑事訴訟法第159條之4、159條之5
    等規定，下述認定事實所引用之證據方法依法均應認有證據
    能力。
貳、實體部分：
一、訊據上訴人即被告矢口否認有何對於14歲以上未滿16歲之女
    子為性交犯行，辯稱略以：(一)伊雖有於97年12月23日17時45
    分起至19時37分間與A女獨處於「○○旅館」502號房，但並
    未與之為性交行為；又伊雖然有簽1張借據及5張本票給甲○
    ，但並不是要以之與甲○和解，而是因為當天甲○他們人多，
    伊會害怕，想要快點離開B女住處，才會簽寫該等借據及本
    票云云，然查：
    (一)被告有於98年12月23日17時45分起至19時37分止，與A女
      獨處在「○○旅館」502號房內乙節，業據告訴人A女指述
      綦詳，被告對此亦不爭執，並有○○旅館監視器翻拍照片
      （偵字卷第47至52頁）附卷可稽，堪信真實。被告固否認
      有於上開時地與A女為性交行為，但A女於警詢及偵訊時則
      均明確指稱被告有於上開時地將其性器官插入伊性器官之
      事實（偵字卷第13、89頁），且查：
    1.就被告曾於98年12月28日19時許在○○國小對甲○坦承有
      於上開時地與A女為性交行為乙節，A女業於警詢及偵訊時
      之指訴甚詳（偵字卷第15、90頁），核與證人甲○、許○
      ○、吳○○於偵訊時具結所言（偵字卷第92、10 5、118
      頁）相符。又證人王○○、羅○○於偵訊時亦陳稱有當場
      聽到被告承認與A女發生性關係等語（偵字卷第119 、107
      頁，按此2人因未滿16歲故未具結），另證人林○○於警
      詢時亦為相同陳述（偵字卷第31頁），堪認屬實。至證人
      陳○○於警詢時固陳稱：伊騎車載被告至林口國小後，看
      見甲○正在責罵A女，接著對A女甩耳光，並問A女有無跟人
      發生性行為，A女回答說沒有，後來甲○繼續打A女，伊與
      被告便上前阻擋甲○，等甲○較緩和後，甲○要A女自己想清
      楚，A女就跪下去，伊上前將A女扶起並慰問她，但她都沒
      有回應伊等語（偵字卷第39頁），然對於被告其後有無坦
      承與A女發生性交行為及A女於被告坦承後有無改稱坦承乙
      節則未置一詞，顯有避重就輕之嫌。嗣其於偵訊時雖證稱
      ：「（乙○○當場有無承認跟被害人發生性行為？）沒有
      」等語（偵字卷第138頁），於原審審理時亦證稱：被告
      當時有說「沒有」跟A女發生性行為等語（原審卷第37頁
      反面），然此與前述證人甲○、許○○、吳○○、王○○
      、羅○○及林○○所言顯然不符，經審酌證人陳○○乃被
      告之友性證人，且其於偵訊及原審審理時均因未滿16歲而
      未簽署結文，與證人甲○、許○○、吳○○於偵訊時均係
      具結作證相比，當以後者具有較強之證明力。況證人許○
      ○、吳○○雖係甲○朋友，但並無證據證明其與被告有金
      錢或其他利害關係，應係單純的中間人，要無甘冒偽證嚴
      厲罪責之風險，刻意為不利於被告陳述之必要，所言當更
      具可信性。此外，復無其他證據佐證陳○○前揭於偵訊及
      原審審理時所言屬實，自難僅因其上開證詞，遽認證人甲
      ○、許○○、吳○○、王○○、羅○○及林○○所言均屬
      虛偽。
    2.證人甲○於偵訊時具結證稱：當時伊問A女發生什麼事情，
      她都說沒有，而且一直哭，伊再問「羅○○跟我說妳被男
      生欺負」，她說沒有，後來被告來了講抱歉，還一直求伊
      不要打A女，不要怪A女。伊當時有打A女，因為A女不承認
      有這件事情，但後來被告承認後，A女就跪下來，說她覺
      得很丟臉等語（偵字卷第92頁），核與證人王○○、羅○
      ○於偵訊時均稱A女一開始沒有承認與被告發生性關係，
      是被告承認後，她才承認等語（偵字卷第119、107頁）相
      符，可知A女在其父嚴厲責問甚至毆打下，仍未坦承有與
      被告發生性交行為。換言之，此時客觀上尚無明確證據足
      證被告有與A女為性交行為，倘若被告確未與A女為性交行
      為，其大可直接否認逕自離去，然其卻在未受任何強暴、
      脅迫之情形下，仍當場坦承有與A女為性交行為，益證其
      係本於自由意識而向甲○坦承有於上開時地與A女為性交行
      為之事實。
    3.再就被告曾於98年12月28日23時許在B女住處對甲○、B女
      坦承有於上開時地與A女為性交行為乙節，業據A女於警詢
      及偵訊時指訴綦詳（偵字卷第15、91頁），核與證人甲○
      、B 女、許○○、吳○○於偵訊時具結所述（偵字卷第93
      、25、105、118頁）相符，亦堪認係真實。至證人陳○○
      於警詢時雖稱：「伊到B女住處後，房間內已有5、6個人
      在場，伊因身體不舒服，在沙發上稍作休息，無注意到雙
      方的談話內容，過一會後B女有請伊到樓下影印（影印物
      不清楚），東西交給B女後，伊就繼續休息，一直到雙方
      談話結束，乙○○才叫伊起來，載伊回家，之後他自行騎
      機車回家」等語（偵字卷第39頁），嗣於原審審理時亦證
      稱：伊在警詢時沒有照B女指示去說，都是據實陳述（原
      審卷第38頁），但其於偵訊時卻稱：伊到B女住處後，甲○
      問伊知不知道乙○○跟A女去旅館的事情，伊說不知道，甲
      ○都沒有跟乙○○講到話，後來B女有叫伊去印乙○○的
      「身分證」，該身分證是乙○○交給伊的等語（偵卷第
      139 頁），除完全並未提及其因身體不舒服而在沙發休息
      之事外，所影印的東西究係被告身分證抑或全然不知，亦
      有差異。其後，證人陳○○於原審審理時雖證稱：「甲○
      還有百二（按即許百弘）就叫被告簽借據，寫完借據後，
      叫我下去樓下便利商店影印，我上來後，甲○表示一定要
      被告簽本票才願意放被告走，後來被告就簽給甲○之後我
      與被告就趕快離開。我不知道簽幾張本票，金額好像分好
      幾張，金額是甲○跟A女的姑姑說的」等語（原審第37頁反
      面），但其中「甲○表示一定要被告簽本票才願意放被告
      走」一節，顯與其於偵訊時所稱「甲○都沒有跟乙○○講
      到話」，及其於警詢時稱「伊無注意到雙方的談話內容」
      云云均有齟齬，且其影印之物究係被告身分證抑或借據，
      亦有不同，則其此部分前後反覆矛盾，所言是否可信，甚
      屬可疑。況且，證人陳○○前揭陳述與證人甲○、B女、
      許○○、吳○○於偵訊時具結所述顯然不符，基於前述第
      1.段同一理由，在無證據佐證陳○○前揭於警詢、偵訊及
      原審審理時所言屬實之前提下，尚難僅因其上開證詞，逕
      認前揭證人甲○、B女、許○○、吳○○此部分所言均屬
      虛偽。
    4.被告雖不否認曾於98年12月28日23時許在B女住處簽寫1
      張借據及5張本票（偵字卷第97至99之1頁）給甲○之事實
      ，惟辯稱：當天甲○他們人多，伊會害怕，想要快點離開B
      女住處，才會簽寫該等借據及本票云云，然其於警詢時已
      自陳：甲○於此期間沒有妨害伊人身自由及恐嚇伊錢財等
      語（偵字卷第7頁），核與證人陳○○於警詢及偵訊時所
      述大致相符，參以證人陳○○於原審審理時證稱：伊與甲
      ○很早就認識等語（原審卷第39頁反面），復證稱：被告
      認識A女是因為我去找甲○，被告跟我一起過去等語（原審
      卷第39頁），可知被告與甲○並非初次見面，按諸常理，甲
      ○應係透過熟識雙方之陳○○居中溝通、理性協調來處理
      善後，而無貿然對被告施以強暴、脅迫以威逼被告承認負
      責之必要，此觀甲○在○○國小時亦僅係責問、毆打A女
      ，而未直接對被告言語恐嚇或動粗亦可得證，堪認被告應
      係在未受任何強暴、脅迫之情形下，而為前述簽立借據及
      簽發本票行為。其次，當晚在B女住處除A女、甲○、B女
      、被告及陳○○外，僅有許○○、吳○○及B女男友，與
      其當日19時許在○○國小時之成員（按當時有A女、甲○
      、被告、陳○○、許○○、吳○○、林○○、陳○○、王
      ○○、羅○○、林○○）大致相同，則在無證據證明A女
      、甲○、B女及其男友、許○○或吳○○有對被告施以強
      暴、脅迫，且現場尚有熟識雙方之陳○○居中溝通之前提
      事實下，實難僅因雙方人數之多寡，逕認被告辯稱：當天
      甲○他們人多，伊會害怕云云屬實。再者，被告既曾於同
      日19時許在○○國小目睹甲○責問乃至於毆打A女有無與
      他人為性交行為之經過，當知同日23時許甲○透過羅○○
      電請其與陳○○至B女住處之用意，倘其確實未與A女發生
      性交行為，按理應直接拒絕，然其卻毫無猶豫前往；另其
      於原審審理時自稱：係在幫人收帳等語（原審卷第41頁反
      面），當知簽立借據及簽發本票交予他人之法律效果，倘
      其確實未與A女發生性交行為，按理亦不應於當晚在B女住
      處簽寫1張借據及5張本票後交予甲○，然其猶簽寫借據及
      本票予甲○，悖於常理，則其辯稱：伊雖然有簽1張借據
      及5張本票給甲○，但並不是要以之與甲○和解云云，亦
      難採信。
    5.查被告有於98年12月23日17時45分起至19時37分間，與A
      女獨處在「○○旅館」502號房內乙節，業經認定如前。
      被告於98年1月22日警詢時稱：其與A女只是在該處聊天而
      已等語（偵字卷第10頁），嗣於98年2月25日偵訊時則稱
      ：伊與A女在房間內聊天，且當時伊有講電話，A女也有講
      電話；伊找A女來房間找伊只是純粹聊天等語（偵字卷第
      103 頁），迨原審準備程序時又稱：我們在裡面時，我有
      跟別人講電話，A女也有跟別人講電話，我們在裡面約2小
      時，我們除了各自跟別人講電話外，就是聊天看電視等語
      （原審卷第21頁反面），然經比對被告0000000000電話之
      通聯紀錄後，發現被告雖有於該段期間撥出6通電話，及
      接到2通電話，但僅最後1通電話超過2分鐘（即19時30分
      02秒至19時32分24秒），其餘均低於2分鐘，甚至不到30
      秒，自難僅因其於此段期間有前揭通話紀錄，逕認被告不
      可能於該段期間內與A女為性交行為。次依被告於98年1月
      1日警詢時自稱：伊係於97年5、6月間透過陳○○介紹認
      識A女，與A女係普通朋友關係，自認識A女後迄今與其電
      話聯絡約10通以內等語（偵字卷第5頁），可知其與A女僅
      係普通朋友關係，且彼此聯絡不甚頻繁，復參酌被告於偵
      訊時復稱：97年10月23日當天我們一開始是在即時通聊天
      ，我當時在○○旅館內休息，她說她無聊，我問她要不要
      來找我，她說好，我就叫她來○○旅館找我等語（偵字卷
      第103 頁），可知係被告主動邀約A女至○○旅館502號房
      ，而非A女提議前往，若被告找A女至該房之目的僅為聊天
      ，兩人大可繼續利用即時通抑或改以電話交談，實無必要
      刻意安排隱密地點獨處一室，且時間長達近2小時，引人
      物議，故被告辯稱：伊與A女在房內僅係聊天、看電視云
      云，實與常理不符，尚難遽信為真。
    6.按測謊之證據方法，係依一般人在說謊時，會產生遲緩、
      緊張、恐懼、不安等心理波動現象，乃以科學方法，由鑑
      定人利用膚電測謊儀器，將受測者上開情緒波動反應予以
      紀錄，資以判斷受測者有無說謊。測謊所得之證據，固非
      不得參酌其他證據以判斷待證事實，然無論施測方或受測
      方，抑或測謊設備，仍不能謂無可能之變數存在，自難認
      足以作為唯一及絕對之依據（最高法院98 年度台上字第
      3439號判決參照）。換言之，測謊鑑定雖不能作為認定被
      告犯罪之唯一及絕對依據，但仍得參酌其他證據以判斷待
      證事實。本案被告於偵訊時曾表示同意接受測謊，嗣經法
      務部調查局測謊鑑定人員對其實施測謊鑑定後，鑑定結果
      為：就被告稱其未與A女在旅社發生性行為乙節，經測試
      呈情緒波動反應，研判有說謊，有該局測謊報告書在卷可
      查（偵字卷第151至163頁），此鑑定結果雖與被告所辯不
      符，然卻與前述各段所述依據現存證據所得結論相符，依
      據前述說明，自亦得作為本院認定被告確有於97年12月23
      日17時45分起至19時37 分間之某時許在「○○旅館」502
      號房與A女為性交行為之依據。
    7.至於被告雖曾於警詢時另提出其於97年12月25日15時50分
      許所收受A女以其手機傳至伊0000000000手機之簡訊（內
      容為「謝謝你！祝你聖誕快樂，財源廣進」，見偵字卷第
      51頁），並辯稱：若伊有對A女性侵害的話，她不可能再
      傳恭賀我的簡訊給我云云（偵字卷第10至11頁），但本案
      檢察官並未起訴被告係以違反A女意願之方法對其強制性
      交，A女既願隻身前往旅館與被告聊天，對被告本有一定
      之好感，A女上開傳簡訊之舉，尚不能資為有利於被告之
      認定。
    (二)另被告於本院審理時業已自承其曾看過A女穿制服，當時A
      女為國中三年級，其確知國中三年級學生尚未滿16歲等語
      （本院卷第47頁），顯見被告明知A女於案發時，係未滿
      16 歲之女子。
   (三)至告訴人A女固指訴被告係以愷他命迷姦A女而強制性交云
     云。惟訊據被告堅決否認有何提供愷他命予被告吸食而強
     制性交之犯行，辯稱：A女平時就有用藥，又A女於案發後
     同年月25日尚有發送簡訊予伊聖誕快樂，伊並無利用毒品
     對A女強制性交等語。經查，A女經採樣頭髮以氣象層析質
     譜儀分析法分段檢驗結果發現，約自97年10月至98年1月間
     均有愷他命代謝物陽性反應，此有法務部調查局98年3 月
     30日調科壹字第09800207430號鑑定書1份在卷足佐，可知A
     女自97年10月至98年1月期間持續使用愷他命，則被告所稱
     A女平時即有吸食愷他命之詞尚非無稽，上開鑑定結果，無
     法排除係A女自行施用愷他命所致。又A女於97年12月23 日
     下午17時24分許，自行前往上開○○旅館至502號房內與被
     告見面，此有A女之證述、旅館監視器錄影光碟1片暨翻拍
     照片共8張可證，衡諸常情，孤男寡女至旅館休息，同處一
     個設有床舖及衛浴設備之房間內，對於嗣後雙方發生性交
     之事應可預見，而A女仍同意至旅館與被告見面，可認具雙
     方合意性交或生情愫之可能，否則無主動前往旅館，將自
     己置於危險情境之理；A女事後並自行離開旅館，未立即報
     警處理，復曾於同年月24日至28日間與被告通話共達6 次
     之多，更曾於97年12月25日下午3時50分許以行動電話傳送
     內容為「謝謝你!祝你聖誕快樂，財源廣進。」之簡訊一則
     予被告，亦有卷附被告所使用之0000000000號行動電話通
     聯記錄及簡訊畫面翻拍照片2張足參，A女於案發後所為實
     與一般被害人於遭受性侵害後心理受創，多會就近向外尋
     求救助，縱內心害怕不向外求援，亦會懼於與加害人再有
     所接觸，以防再度受害之情形迥異，自難僅以A女之指訴遽
     認被告有以愷他命迷姦A女之罪嫌。另檢察官曾發函囑託法
     務部調查局對被告進行測謊，就未提供愷他命予被害人吸
     食一事，測試無情緒波動反應，研判未說謊，有法務部調
     查局98年10月6日調科參字第09800511920測謊報告書一份
     附卷可考，堪信被告所辯未提供愷他命予被害人吸食等語
     屬實。而檢察官即以上述理由，認無任何積極證據證明被
     告有A女所指述刑法強制性交之行為，是告訴人A女前揭恣
     意指訴，不得執為對被告不利之證據，附此敘明。
    (四)綜上，本案事證已臻明確，被告犯行洵堪認定。
二、核被告所為，係犯刑法第227條第3項之對於14歲以上未滿16
    歲之女子為性交罪。被告所犯對於14歲以上未滿16歲之女子
    為性交罪，雖係成年人對於未滿18歲之少年故意犯罪，然因
    刑法第227條第3項已將「對於14歲以上未滿16歲之男女」列
    為犯罪構成要件，係以被害人年齡所設特別規定，自無庸再
    依兒童及少年福利法第70條第1項規定加重其刑。
三、原審據以論罪科刑，固非無見，惟按刑事審判旨在實現刑罰
    權之分配正義，故法院對於有罪被告之科刑，應符合罰刑相
    當之原則，使輕重得宜，罰當其罪，此所以刑法第57條明定
    科刑時，應審酌一切情狀，尤應注意該條所列10款事項，以
    為科刑輕重之標準，並賦予法院以裁量權，以求個案裁判之
    妥當性（參見最高法院95年度台上字第6565號、90年度台上
    字第4636號裁判意旨）。本件，被告為圖一己私慾之滿足，
    明知A女尚未滿16歲，竟罔顧A女生理、心理之健全發展，猶
    合意與A女性交，致A女事後身心難以平衡，且被告簽發本票
    後，又食言而肥，顯見其迄無反悔之心。而本件法定刑為七
    年以下有期徒刑之罪，原審對被告僅科以有期徒刑10月，顯
    然偏低，難收警愓之效，揆諸前揭罰刑相當原則，原審裁量
    尚有失衡，稍欠允洽。被告上訴否認犯罪，為無理由；檢察
    官循告訴人請求上訴，上訴論旨認原審量刑過輕，指摘原判
    決不當，為有理由，自應由本院將原判決撤銷改判。爰審酌
    被告前無犯罪科刑執行之前案紀錄（有本院被告前案紀錄表
    在卷可稽），素行非劣，教育程度為國中畢業（參被告警詢
    筆錄教育程度欄之記載），智識程度並無明顯不足，明知A
    女乃14歲以上未滿16歲、對於性行為之判斷能力未臻成熟之
    女子，卻無法克制自身性衝動，猶合意與之性交，犯罪之動
    機及目的可訾，對於被害人之身心健康及人格發展足生不良
    影響，兼衡其與被害人平日之關係，及犯後雖曾簽寫借據及
    本票予甲○，但迄今並無實質金錢賠償之態度等一切情狀，
    量處如主文第二項所示之刑。
據上論斷，應依刑事訴訟法第369條第1項前段、第364條、第299
條第1項前段，刑法第227條第3項，判決如主文。
本案經檢察官鄭富銘到庭執行職務。
中    華    民    國    99    年    7     月    28    日
                  刑事第十七庭  審判長法  官  王聰明
                                      法  官  黃雅芬 
                                      法  官  陳世宗 
以上正本證明與原本無異。
如不服本判決，應於收受送達後10日內向本院提出上訴書狀，其
未敘述上訴之理由者並得於提起上訴後10日內向本院補提理由書
（均須按他造當事人之人數附繕本）「切勿逕送上級法院」。
                                      書記官  李佳穎
中    華    民    國    99    年    7     月    28    日
附錄：本案論罪科刑法條全文
中華民國刑法第227條
對於未滿十四歲之男女為性交者，處 3 年以上 10 年以下有期
徒刑。
對於未滿十四歲之男女為猥褻之行為者，處 6 個月以上 5 年以
下有期徒刑。
對於十四歲以上未滿十六歲之男女為性交者，處 7 年以下有期
徒刑。
對於十四歲以上未滿十六歲之男女為猥褻之行為者，處 3 年以
下有期徒刑。
第 1 項、第 3 項之未遂犯罰之。

司法院資訊處製作；財團法人民間司法改革基金會備份。
